臺灣士林地方法院行政訴訟判決　
110年度簡字第30號

原      告  陳奎璋  
被      告  臺北市市場處

代  表  人  陳庭輝  
訴訟代理人  張雨馨  
            高思偉  
上列當事人間請求返還不當得利事件，原告提起行政訴訟，本院
判決如下︰
    主  文
原告之訴駁回。
訴訟費用由原告負擔。 　　
    事實及理由
壹、程序事項：
　　本件因屬公法上財產關係而涉訟，其標的金額在新臺幣（下
    同）40萬元以下，依行政訴訟法第229條第2項第3款規定，
    應適用簡易訴訟程序，以地方法院行政訴訟庭為第一審管轄
    法院，合先敘明。
貳、實體事項：
一、爭訟概要：
　　被告於民國108年10月16日與訴外人惠群公寓大廈管理維護
    股份有限公司（下稱惠群公司）簽訂華光社區特二用地停車
    場（下稱系爭停車場）委託經營管理契約（下稱系爭契約）
    ，將系爭停車場委由惠群公司經營管理，期間自108年10月1
    6日起至111年10月15日止，每月權利金為新臺幣（下同）42
    萬元。然系爭停車場因惠群公司尚未取得停車場登記證、停
    車管理設備未完備，直至108年11月13日始正式營運。嗣於1
    08年12月27日惠群公司與原告簽訂約定書（下稱系爭約定書
    ），由原告負擔系爭停車場經營之盈虧。原告認被告就108
    年10月16日至108年11月13日收取之權利金受有利益，且無
    法律上原因，合於公法上不當得利 返還請求權之要件，遂
    提起本件訴訟。
二、本件原告主張：
　㈠於108年10月15日，原告代表惠群公司，標得系爭停車場3年
    經營權，被告與惠群公司於108年10月16日簽訂系爭契約，
    並開始計算租金每天1萬4,000元，然當時惠群公司並無停車
    場登記證，系爭停車場二樓沒有停車管理設備，無法營運，
    直至108年11月13日才開始營運收費，原告與惠群公司於108
    年12月27日簽訂系爭約定書，原告為系爭停車場實際負責人
    。爰依不當得利法律關係，請求被告給付108年10月16日至1
    1月13日共計28天之租金等語。
　㈡並聲明：⒈被告應退回108年10月16日至108年11月13日，共計
    28天，39萬2,000元之租金；⒉訴訟費用由被告負擔。　
三、被告則以：
　㈠原告非系爭契約當事人或惠群公司之法定代理人，不具備本
    件送之當事人適格。又原告與惠群公司縱有任何約定或契約
    ，然因被告對此並未簽字亦無所悉，應與被告無涉，亦不拘
    束被告。原告以不當得利為請求權基礎，卻就被告有何違反
    行政契約、如何有公法上不當得利，皆未明確指明依據行政
    契約條款，且未善盡舉證責任。原告向被告訴請不當得利，
    應非適法，亦無理由。
　㈡並聲明：⒈駁回原告之訴；⒉訴訟費用由原告負擔；⒊如受不利
    判決，願供擔保請准宣告免為假執行。
四、本院之判斷：
 ㈠按「人民與中央或地方機關間，因公法上原因發生財產上之給
   付或請求作成行政處分以外之其他非財產上之給付，得提起
   給付訴訟。因公法上契約發生之給付，亦同。」為行政訴訟
   法第8條第1項所明定。據此，人民與中央或地方機關間，就
   公法上原因而生之財產上給付，得提起一般給付訴訟。至於
   發生公法上給付請求權之原因，無論基於法規之規定、行政
   契約之約定或事實行為均屬之，故本於行政契約之約定或公
   法上不當得利返還請求權，均屬公法上給付請求權之發生原
   因。另關於公法上不當得利，目前尚無實定法加以規範，其
   意涵應藉助民法不當得利制度予以釐清。參酌民法第179條規
   定：「無法律上原因而受利益，致他人受損害者，應返還其
   利益。雖有法律上之原因，而其後已不存在者，亦同。」可
   認公法上不當得利返還請求權，係於公法之法律關係中，受
   損害者對無法律上之原因而受利益者，請求其返還所受利益
   之權利，以調整當事人間不當的損益變動。公法上不當得利
   返還請求權需具備以下4要件：⒈須為公法關係之爭議；⒉須有
   一方受利益，他方受損害。⒊受利益與受損害之間須有直接因
   果關係；⒋受利益係無法律上原因（最高行政法院106年度判
   字第743號判決意旨參照）。
 ㈡經查，被告於108年10月16日與惠群公司簽訂系爭契約，將系
   爭停車場委由惠群公司經營管理，期間自108年10月16日起至
   111年10月15日止，每月權利金為42萬元；惠群公司與原告於
   108年12月27日簽訂系爭約定書，有系爭契約、系爭約定書在
   卷可按（見士簡字卷第36-49、15-16頁）。
 ㈢原告雖主張：因惠群公司無停車場登記證，系爭停車場二樓沒
   有停車管理設備，系爭停車場直至108年11月13日才開始營運
   收費，依不當得利法律關係，請求被告給付108年10月16日至
   11月13日共計28天之租金等語。然依前揭說明，成立公法上
   不當得利須以一方因公法上之關係受有利益，致他方受損害
   ，而其受領無法律上原因為要件。故雙方若無公法上之關係
   存在，或一方所受之利益與他方所受之損害無因果關係，或
   其受領並非無法律原因，均不成立公法上不當得利返還請求
   權。經核，①依系爭契約，簽約之當事人為被告與惠群公司，
   原告並非當事人（見士簡字卷第37、49頁），據此，並無從
   認兩造間有公法上關係存在。②且系爭契約第2條約定：「契
   約期間：自民國108年10月16日起至111年10月15日止，共計3
   年。」；第8條約定：「本契約權利金總額為新臺幣壹仟伍佰
   壹拾貳萬元整，契約存續期間，每月權利金肆拾貳萬元整，
   乙方（即惠群公司）應於每月10日以前一次繳清當月權利金
   。…」（見士簡字卷第37-38頁），可見惠群公司於契約存續
   期間每月應給付被告權利金42萬元，則被告收受該款項，並
   非無法律上原因。③至原告雖提出系爭約定書，主張惠群公司
   與原告簽訂系爭約定書，約定由原告負擔系爭停車場經營之
   盈虧（見士簡字卷第15-16頁），然此為惠群公司與原告間之
   契約，且係於108年12月27日即原告指稱被告收受租金不當得
   利期間（108年10月16日至11月13日）「後」所簽立，難認與
   被告收受108年10月16日至11月13日期間之權利金有何關係，
   況依系爭契約及臺北市市場處繳款通知書（收據），各該款
   項係由惠群公司給付被告（見士簡字卷第13、38頁），原告
   亦不否認各該款項係由惠群公司交給被告（見本院卷第44頁
   ），各該款項既由惠群公司給付被告，自無從認被告受有利
   益致原告受有損害。④綜上，原告主張兩造間存有公法上之關
   係，被告因無法律上原因，受領系爭停車場108年10月16日至
   11月13日租金之利益，致使原告受損害等情，核與事證情況
   不符，難認可採。
五、綜上所述，原告依公法上不當得利法律關係，請求被告給付
    39萬2,000元，為無理由，應予駁回。
六、本件事證已臻明確，兩造所提其餘攻擊、防禦方法及證據，
    經核均與判決結果不生影響，爰不一一論列，併此敘明。
七、據上論結，本件原告之訴為無理由，依行政訴訟法第98條第
    1項前段，判決如主文。 
中　　華　　民　　國　　111 　年　　1 　　月　　20　　日
　　　　　　　　　行政訴訟庭　法　官　林宜靜
以上為正本係照原本做成。
如不服本判決，應於判決送達後20日內，向本院提出上訴狀並表
明上訴理由（原判決所違背之法令及其具體內容或依訴訟資料可
認為原判決有違背法令之具體事實），其未載明上訴理由者，應
於提出上訴後20日內向本院補提理由書（上訴狀及上訴理由書均
須按他造人數附繕本，如未按期補提上訴理由書，則逕予駁回上
訴），並應繳納上訴裁判費新臺幣3,000元。
中　　華　　民　　國　　111 　年　　1 　　月　　20　　日
                              書記官  廖引鳳